【裁判字號】    88,訴,2585
【裁判日期】    890608
【裁判案由】    撤銷股東會決議
【裁判全文】
臺灣臺北地方法院民事判決  八十八年度訴字第二五八五號
    原      告  乙○○
    訴訟代理人  毛國律師
    被      告  中國國際商業銀行股份有限公司  設台北市○○路一００號
    法定代理人  甲○○      住.
    訴訟代理人  黃虹霞律師
右當事人間請求撤銷股東會決議事件，本院判決如左：
    主      文
原告之訴駁回。
訴訟費用由原告負擔。
    事      實
甲、原告方面：
一、聲明：被告於民國八十八年五月二十一日股東常會所有決議撤銷。
二、陳述：
（一）原告為中國國際商業銀行股份有限公司（下稱中國商銀）股東之一，被告於八
      十八年五月二十一日召開股東會，主席報告：「出席人數一八五人，代表股權
      數一、三三七、四八一、六五四股，占法定應出席股份總數二、０三九、八三
      五、九二七股百分之六五．五六，宣佈開會」時，原告立即提出異議。
（二）股東會召集通知係以停權日之股東名簿登記為通知依據，該登記必需依「法律
      方式」為之，此觀公司法第一六九條第一項規定：「股東名簿應編號記載左列
      事項：(1)各股東之本名或名稱、住所或居所。(2)各股東之股數及其股票號數。
      (3)發給股票之年、月、日。：：」上開應記載之事項係法律強制規定，違反者
      ，登記無效。本件被告公司股東名簿編號一三二號股東之登記乃違反法律強制
      規定，即未登記姓名或名稱，且未登記股份是由一人或百人或千人持有？如此
      模糊之登記將來如何分配紅利？依據什麼名冊分配？如此明顯違法之股東名簿
      能行數十年之久，法律強制規定豈不形同具文？股東權利何在？被告公司在未
      依法完成股東名簿之登記前即不能視為有大陸股東存在。
（三）依公司法第一百七十四條之規定，行使表決權者必須具有「股東身分」始足當
      之，然依被告前身中國銀行條例第二條規定：「中國銀行資本總額定為國幣六
      千萬元，分為六十萬股，每股一百元；官股四十萬股、民股二十萬股，均一次
      繳足。」被告於六十年十二月十七日下午四時股東臨時會議事錄載明：「三、
      茲為配合發展業務之需要，擬將資本總額增為新台幣壹拾億元，先發行股份新
      台幣柒億貳仟萬元分為貳佰肆拾萬股，每股新台幣佰元，增資後之股權，每
      一舊股，可分配新股三股，其餘未發行股份新台幣貳億捌仟萬元，以後陸續發
      行。」之後，被告即依上項決議製作民營化第一次股東名簿，然觀該股東名簿
      並無官股即行政院開發基金管理委員會（下稱開發基金）名稱及配三倍連同原
      股共四倍，即一百六十萬股之登記，再觀六十五年、七十三年股東名簿亦無官
      股名稱及持股之登記，且遍查證卷交易所亦無開發基金自股票市場大量買進被
      告公司股票之交易紀錄，足證開發基金於六十年時即已出清股份，本屆股東會
      開發基金已不具「股東身分」，無權出席參加股東會，更無權指派代表人行使
      股東權利。
（四）綜上所述，被告公司違法編列大陸股東持有六九三、五八四、０七三股，占本
      屆股東會法定應出席股權數約百分之二十五，在被告未依法完成登記前該已發
      行之股權數自應列為法定出席欄內；又官股之代表股數即開發基金應自報到股
      權內扣除，則報到股權數剩二一一、四一二、０四六股，不足法定應出席股權
      數之一半，僅達百分之十弱，揆諸公司法第一百七十四條規定，自屬決議方法
      違法，爰依公司法第一百八十九條之規定，訴請撤銷前開股東會決議。
（五）對被告抗辯之陳述：
  １、被告主張有「陷區股東」，即應提出「淪陷遷台前登記有全體股東總股數及陷
      於匪區之大陸股東各別之名稱、持股、住所、發給股票日期」等等之法律文件
      」，以證實其主張為真。
  ２、被告所舉六十年間為召開臨時股東總會向財政部「請示各項問題？」，該部所
      給之「回答」，被告即強以之為「證明」真有大陸股東存在之「法律文件」。
      惟查：
    (1)按「文書依其程式及意旨，得認作公文書者，推定為真正。」民事訴訟法第三
      百五十五條定有明文，然該公文書內容須記載經該部調查確認無誤，始允許其
      意旨被推定為真。事關「他人財產」如此重大之認證豈能僅籍被告之「問」及
      財政部之「答」即視為公文之內容，而被並推定為真？顯有失之草率，誤解法
      律本旨之不當，實不可採。
    (2)觀被告所稱之公文書事由欄及說明二載稱：「茲就該行召開臨時股東總會請示
      各點，分別核示如次．．．。」即可確知被告所主張之公文書實際僅係雙方間
      之「問與答」此種簡單關係而已，該公文書之意旨僅限問與答，不具推定確認
      財產歸屬此種證書效力，是被告所舉之回函實不足採。
    (3)公司法第一百六十九條為法律強制規定，不論現行之「在台公司大陸地區股東
      股權行使條例」或五十三年首次公布之「戡亂時期在台公司陷區股東股權行使
      條例」俱無任何排除公司法第一百六十九條適用之特別規定？反觀戡亂時期在
      台公司陷區股東股權行使條例第五條第一項、第二項分別規定：「保留股（大
      陸股東）之股利或其他收益，以保留股專戶儲存於各該公司，俟公司增資時，
      轉作增資股款。」「保留股股東在台居住之配偶或直系血親，得就前項該保留
      股股東自己名下專戶存款之款項內，向各該公司支取百分之三十作為生活費。
      」另在台公司大陸地區股東股權行使條例第三條第二項則規定：「在台公司對
      於大陸地區股東所為繼承、轉讓或其他股東名簿記載變更之請求，在國家統一
      前，暫緩受理。」股東名簿具需記載大陸地區股東姓名持股作為配發股利及其
      他收益之憑據，修正前之條例更允許保留股配偶及血親就「保留股自己名下專
      戶」支取生活費。果如被告所主張僅泛載大陸地區股東或屬特殊狀況即可，無
      需記載大陸股東本名等，則前項法令豈不形同具文？況公司法關於股東股息及
      紅利之分派方法，除章程另有規定外，以「各股東持有股份之比例」為準，若
      無需在股東名簿上登記股東本名及持股，被告如何按各股東持股比例分配大陸
      股東股利、股息、配發新股？且如何依戡亂時期在台公司陷區股東股權行使條
      例第五條之規定，將股利或其他收益「儲存於保留股自己名下專戶」？又被告
      於臺灣高等法院八十七年度上字第一八一二號事件主張，其有大陸地區股東，
      所憑藉者為一定期限申報手續，未於期限內申報，即將其列為大陸地區股東，
      然此種申報程序為先假定有大陸股東存在情形，並無相當之證據可證明有大陸
      地區股東及每個大陸股東有確實持有之股份，當中國銀行來台後，其股東或有
      多數來台，或有留在大陸，或有逃離大陸赴海外者，或死亡或未於申報期限內
      申報等情形不一而足，被告一概將未申報者列為大陸股東，即有未合。尤其，
      本件被告尚應證明是否真有大陸股東存在及大陸地區之股東持有之股數為若干
      ，方能主張其開會之決議程序為合法之前提下，被告於該審判程序之陳述，無
      疑已承認其大陸地區股東及其等持有之股份數不明，系爭決議之程序即有違法
      。
    (4)綜右所述，被告應提出淪陷遷台前全體股東總持股數及陷於匪區之大陸股東個
      別股東之名稱、持股、住所等法律文件，證明其之主張之後，再依公司法第一
      百六十九條法律強制登記規定，在現在的股東名簿上完成法定登記，系爭股東
      會始可稱決議合法，反之系爭股東會決議即有違法，應予撤銷。
  ３、被告公司准予「不具股東身分」之第三人開發基金參加表決顯有決議方法違法
      ：
    (1)八十一年訴外人即現任立法委員林忠正及台大教授張清溪等五人具狀向台灣台
      北地方法院檢察署提出八十一年度偵字第二五一一０號告發案，指被告公司董
      事長及董事等有瀆職之不法，後為不起訴處分。惟該不起訴處分書內記載：「
      而開發基金委員會係於民國六十年以四億元投資於中國國際商業銀行，惟因開
      發基金係屬國有，為避免國際間仍認為中國國際商業銀行係為國營銀行，故除
      由開發基金委員會將其在中國國際商業銀行所持有之股權部份轉讓與中央投資
      公司，其餘部分之股權則委託中央投資公司投資．．．開發基金讓售中央投資
      公司之股權部分，係採循政府預算程序為之，雙方並訂有股權讓與契約，而委
      託中央投資公司投資部分，亦訂立「委託投資契約」．．業經證人中國商銀副
      總理袁德泰等人供述明確．．。」
    (2)七十三年五月三日被告因公司改選董監事向主管機關經濟部申報變更登記，經
      濟部於同年五月十二日以經（七三）商一七０五０號函略謂：「按法人股東指
      派之代表分別當選為董事或監察人者，其持有股份仍以法人所有之股份總額為
      準，不得將法人股東之股份分開由代表人分別持有，本部五八四一五商一二四
      五三號函釋有案，依所附中央投資股份有限公司指派書所載該法人股東指派金
      克和等二十四人為代表人並分配代表股份，核與本述規定不合，全體新任董事
      「究係以個人身份當選或以法人股東代表人身份當選為董監事？請詳予敘明並
      請檢送持有股份百分之五以上股東名冊二份，以憑辦理。」「貴公司申請改選
      董監事變更登記乙案，請於文到一個月內補正或申復，逾期即予退件。」被告
      公司收到經濟部函及退件後於次月再次明確申報：「全體新任董監事俱為以「
      個人身份當選，並非以中央投資公司法人股東代表人身份當選。」並將新任私
      人董監事名單及持股載明。
    (3)據右台北地方法院檢察署公文書對照七十三年五月十二日經濟部提示被告之公
      文書及「經被告確認」後再主動使公務員在其職掌的「股份有限公司變更登記
      事項卡為登記」，再加被告自己之「確認申報行為」明確可知，被告公司官股
      早已於七十三年間即經由中央投資股份有限公司轉讓予私人，之後並由主管機
      關發給被告供其使用及作為證書。綜上，被告公司並無開發基金此位股東，系
      爭股東會主席准予不具股東身分之第三者參與表決，顯於法不合，應予撤銷。
  ４、倘股東名簿登載不實造成股東會決議無效之指控，概採「以股東名簿登記為準
      ，不得對抗」，則公司法第一百六十九條公司負責人所備股東名簿有虛偽記載
      時，依刑法或特別法有關規定處罰之規定，豈不形同具文，永無適用之餘地？
      被告之主張顯和法律規定相抵觸，有違立法本旨，實不可採。按被告之主張僅
      適用於：
    (1)記名股票轉讓受讓人未依公司法第一百六十五條規定辦理過戶時，公司「以股
      東名簿登記為準，將股息紅利分配給原登記股東」，受讓人不得以其轉讓對抗
      公司及第三人。
    (2)記名股票遺失在公告催示中尚未經法院為除權判決者，公司對於股東身分之認
      定，依公司法第一百六十五條之旨趣，仍應以股東名簿記載為依據。
  ５、八十五年間全國各報大幅登載：被告將私法人股東「中央投資股份有限公司」
      （下稱中投公司）所有記名股票「直接改名」為公法人開發基金名下，事經美
      國政府發現向被告查詢：上項兩不同名稱之法人間股票轉讓究係「買賣」或「
      公司名稱變更」？被告向美政府坦認「並非買賣」，之後隨即主動同意被罰新
      台幣六億元鉅款，並放棄法律訴訟。
  ６、被告公司股票係公開上市發行之記名股票，股東股票轉讓必需依一定之法律程
      序為之，並在完成繳交證交稅後，始得辦理過戶手續，經此一定之法定程序，
      方可稱股東身分合法，遍查各法俱無法律規定，不同名稱之法人可直接將記名
      之股票逕自改為他方所有？被告既無法提出私人股東轉讓股份給中投公司之完
      稅證明，及中投公司合法取得股份後再將股份轉讓給第三人之完稅證明，開發
      基金即非被告之股東，無權參加系爭股東會，系爭股東會決議即屬違法，應予
      撒銷。
三、證據：提出八十八年股東常會議事錄、中國銀行條例、被告公司六十年十二月十
    七日臨時股東總會會議紀錄、被告公司六十年十二月十七日、六十五年、七十三
    年股東名簿、停權日股東持股數名單、臺灣臺北地方法院察署八十一年偵字第二
    五一一○號不起訴處分書、最高法院八十八年度台上字第二五九○號民事判決為
    證，並聲請向經濟部商業司調閱被告公司六十年、六十一年、七十三年及七十四
    年公司全卷，並請求命財政部提出係依據何資料計算出被告公司陷區股東之總持
    有股數，及陷區股姓名、各別持股數及住址之名冊。
乙、被告方面：
一、聲明：駁回原告之訴。
二、陳述：
（一）大陸地區股東之股份，在國家統一前，均為各該在台公司之保留股；在台公司
      之股東會，保留股無表決權，其股份數不算入已發行之股份總數，在台公司大
      陸地區股東股權行使條例第三條第一項前段及第四條定有明文。關於股東權之
      歸屬，就發行公司言，應以股東名簿之記載為準。依被告公司系爭股東會停止
      過戶期間基準日即股東會開會當日之股東名冊記載，股東戶號第一三二號為「
      在台公司大陸地區股東」，其基準日持有股數為000000000股，上開
      股數依前開規定為保留股，不算入已發行股份總數。被告公司之發行股份總數
      為二十七億三千三百四十二萬股，有被告之章程可證，扣除不算入已發行股份
      總數之保留股000000000股，餘額為二、０三九、八三五、九二七股
      ，是為法定應出席股份總數。而系爭股東會當日已經一、三三七、四八一、六
      五四股股東出席，不但有系爭股東會紀錄可證，並為原告所主張之事實，則系
      爭股東會自已經應出席股東表決權過半數之出席（佔法定應出席股份總數之百
      分之六五‧五六），自無原告所謂未經過半數股東出席，致系爭股東會程序違
      法之問題。從而本件原告之訴為顯無理由，應予駁回。
（二）被告為在台公司大陸地區股東股權行使條例所指之「在台公司」，有經濟部八
      十一年八月廿四日經八一商二二五三一四號檢送與被告之經濟部編印「在台公
      司大陸地區股東股權行使條例」單行本乙冊可證。該單行本所附立法院議案關
      係文書第五一頁至第五二頁「勘亂時期在台公司陷區股東股權行使條例」修正
      草案條文對照表第一條說明二，已明載被告為所指之「在台公司」。被告原名
      為中國銀行，係於四十九年十月二十四日在台復業，有財政部四十九年十一月
      十六日 (49)台財錢發字第０八二一七號令可證。另被告係於六十年間奉財政
      部六十年十二月十五日 (60)台財錢第二０四六０號令指示，並經依法提經董
      事會、股東會決議更名為中國國際商業銀行，有當時之臨時股東總會議程、股
      東總會會議紀錄及當時更名等之經濟部執照可證，故被告確係在台公司大陸地
      區股東股權行使條例所指之在台公司。
（三）被告公司確有大陸陷區股東，亦有財政部六十年十二月十六日 (60)台財錢字
      第二０五０三號函可證。又由上開財政部函可知，六十年十二月當時大陸陷區
      股東代表為謝仁棟與錢誠培先生，各代表一○○、○○○股及八六、七一二股
      。再對照中國銀行臨時股東總會議程討論事項第一項說明三，每一舊股可分配
      新股三股，謝仁棟先生所代表之大陸陷區股東股權數為四００、０００股，錢
      誠培先生所代表之大陸陷區股東股權數為三四六、八四八股，與股東名簿第三
      頁編號三六、三七號之記載正相符合。因此，股東名簿之記簿適足以證明被告
      公司確有大陸陷區股東。
（四）公司法第一百六十九條為何為法律強制規定，並未見原告說明其主張之依據，
      已顯不足採，尤其一公司有多少股東（已發行股份總數若干）係事實問題，股
      東名簿之記載與事實縱有不符，亦不影響股東為股東之事實。因此，股東名簿
      之記載如未依公司法第一百六十九條規定辦理，充其量是違反訓示規定而已，
      不能亦不應使股東名簿之記載成為無效，進而否認事實上之股東為股東之事實
      。從而公司法第一百六十九條規定為訓示規定，而非強行規定（尤非民法第七
      十一條之強行規定），更不能因股東名簿記載與公司法第一百六十九條規定有
      間，而否認有大陸股東之存在，原告以其一己之錯誤見解為據，推論被告無大
      陸地區股東，並無理由。
（五）公司法第一百六十九條固規定股東名簿應記載股東本名、住址等，惟於屬特殊
      狀況之陷區股東顯無適用之餘地，事實上陷區股東是依政府核定之股東名簿為
      準，另在台公司大陸地區股東股東權行使條例第三條第二項規定：「在台公司
      對於大陸地區股東所為繼承、轉讓或其他股東名簿記載變更之請求，在國家統
      一前，暫緩辦理。」亦足見陷區股東之情況特殊，股東名簿之記載不可能完全
      適用公司法規定；且參酌在台公司大陸地區股東股權行使條例第三條第一項前
      段及第四條規定可知，大陸地區股東並無表決權，亦不算入已發行股份總數，
      實亦無於股東名簿記載股東姓名、住所之必要，而僅記載「大陸地區股東」為
      已足矣，乃原告一再執詞謂被告公司股東名簿與公司法第一百六十九條規定不
      合，並因而否認被告公司大陸股東之存在，實顯不足採。又依上開八十一年修
      正之在台公司大陸地區股東股權行使條例之規定，大陸地區股東之股份已予以
      保留，而其股利或其他收益亦專戶儲存，即就目前現狀而言，並無實際支領或
      分配股利等問題，則原告引舊條例第五條第二項規定或公司法股息紅利分派等
      相關規定，主張股東名簿未依公司法第一百六十九條規定記載，無法分配股利
      等，實亦顯無理由。
（六）尤有進者，原告本身並非大陸股東，亦非大陸股東之繼承人，原告更係被告公
      司在台復業多年後之新股東，因此，被告公司縱無大陸股東，對原告之權益亦
      無任何不利影響。特別是就本件股東會爭議言，若無大陸股東，單以行政院開
      發基金之持股比例言，仍超過百分之六十，本件股東會仍屬合法（即不論有無
      大陸股東，對股東會決議均無影響），原告何得以所謂無大陸股東爭執請求撤
      銷本件股東會決議？
（七）財政部既明確表示有陷區股東，並由財政部指派代表等，必然是財政部已確知
      事實上被告公司確有大陸股東（否則何以會指派代表？），原告謂財政部函文
      僅是財政部對被告所請示各項問題之回答，不足證明被告有大陸股東云云，自
      亦不足採。況如上所述，財政部非僅對被告之呈函為核示，並另為指派之行為
      （財政部為被告之主管機關，且被告之前身原為國營銀行，財政部斷無不知被
      告有無及有多少大陸股東之理），則原告以上開與事實不符，且迄未能舉證之
      理由，主張上開函件不足證明被告有大陸股東云云，洵不足採。
（八）至於原告主張行政院開發基金並非被告之股東乙節，除與原告於台灣高等法院
      八十七年度上字第一一一二號事件主張行政院開發基金為被告之股東不符外，
      由八十七年五月八日之股東名冊及公司法第一百六十五條規定，亦已可確認開
      發基金為被告之股東無訛。尤有進者，依公司法第一百六十五條規定，不但究
      竟何人是否為被告公司之股東，就被告公司言，應以股東名簿之記載為準；而
      且關於何人有權以股東身份出席股東會，就被告公司言，亦應以停權日之股東
      名簿記載為準。縱如原告主張開發基金非被告之股東，但開發基金及其所持有
      之股權數既均經明載於系爭股東會停權日之股東名簿，就被告公司言，開發基
      金仍當然有權出席該股東會，並有權行使其股權，系爭股東會仍無違法之處。
      此外，原告僅為被告之股東之一，開發基金如何取得被告公司之股權，與同為
      被告股東之原告無關，原告以其為股東之身份究有何應受法律保護之利益並憑
      何而可任意就為其他股東之股權如何取得提出質疑，並進而提起本件訴訟？
（九）另由卷附台灣台北地方院八十一年偵字第二五一一０號不起訴處分書全文可以
      了解開發基金前所以將其於被告銀行之股權部分轉讓、部分委託中投公司經營
      等，係為因應我國之特殊國際情勢，且自七十七年起至八十一年止已悉數收回
      全部委託投資之股權，足證開發基金確實仍為被告公司股東無訛。
三、證據：提出臺灣臺北地方法院八十七年度訴字第二五一七號、臺灣高等法院八十
    七年度上字第一八一二號、八十七年上字第一一一二號、八十八年度上更（一）
    字第四六三號、最高法院八十八年台上字第三二五○號民事判決、在臺公司大陸
    地區股東股權行使條例、戡亂時期在臺公司陷區股東股權行使條例、被告公司章
    程、八十八年股東常會議事錄、經濟部八十一年八月二十四日經（81）商字第二
    二五三一四號函、財政部四十九年十一月十六日（49）台財錢發字第○八二一七
    號、六十年十二月十六日（60）台財錢字第二○五○三號令、中國銀行臨時股東
    總會議程、經濟部執照為證。
    理  由
一、本件原告主張：被告公司股東名簿編號一三二號股東並未登記姓名或名稱，亦未
    登記股份是由一人或百人或千人持有，顯已違背公司法第一百六十九條之強制規
    定，被告公司在未依法完成股東名簿之登記前即不能視為有大陸股東存在。又被
    告依六十年十二月十七日所召開之股東臨時會，決議將資本總額增為十億元，先
    發行股份七億二千萬元，分為二百四十萬股，每股三百元，增資後之股權，每一
    舊股，可分配新股三股，其餘未發行股份二億八千萬元，以後陸續發行。被告並
    依上項決議製作民營化第一次股東名簿，然觀該股東名簿卻無官股名稱及配三倍
    連同原股共四倍，即一百六十萬股之登記，再觀六十五年、七十三年股東名簿亦
    無官股名稱及持股之登記，且遍查證券交易所亦無開發基金自股票市場大量買進
    被告公司股票之交易記錄，足證開發基金已於六十年時即已出清股份，本屆股東
    會開發基金已不具「股東身分」，無權出席參加股東會，更無權指派代表人行使
    股東權利。綜上所述，被告公司違法編列大陸股東持有六九三、五八四、０七三
    股，占本屆股東會法定應出席股權數約百分之二十五，在被告未依法完成登記前
    該已發行之股權數自應列為法定出席欄內；又開發基金之代表股數應自報到股權
    內扣除，則報到股權數剩二一一、四一二、０四六股，不足法定應出席股權數之
    一半，揆諸公司法第一百七十四條規定，自屬決議方法違法，爰依公司法第一百
    八十九條之規定，訴請撤銷前開股東會決議。
二、被告則以：被告原名為中國銀行，設立於中國大陸，嗣大陸淪陷隨政府播遷來台
    ，於四十九年十月二十四日在台復業，六十年更名為中國國際商業銀行，係屬在
    台公司大陸地區股東股權行使條例第一條第三款所稱之在台公司，而依該條例第
    三條第一項前段、第四條分別規定大陸地區股東之股份，在國家統一前，均為各
    該在台公司之保留股；在台公司之股東會，保留股無表決權，其股份數不算入已
    發行之股份總數。被告公司之股東戶號第一三二號為「在台公司大陸地區股東」
    ，執有股數為000000000股，依上開條例規定為保留股，不算入被告公
    司發行總數二十七億三千三百四十二萬股之內，是餘額二、０三九、八三五、九
    二七股，為法定應出席股份總數。至於原告主張開發基金並非被告之股東乙節，
    除與原告於台灣高等法院八十七年上字第一一一二號事件之主張不符外，由八十
    七年五月八日之股東名冊及公司法第一百六十五條規定，亦已可確認開發基金為
    被告之股東無訛。況依公司法第一百六十五條規定，究竟何人為被告公司之股東
    及何人有權以股東身分出席股東會，就被告公司言，應以股東名簿之記載為準。
    縱開發基金並非被告公司之股東，然開發基金及其所持有股權數既均經明載於系
    爭股東會停權日之股東名簿，就被告公司言，開發基金仍當然有權出席該股東會
    ，並有權行使其股權，系爭股東會仍無違法之處。是以，本件法定應出席股份總
    數為二、０三九、八三五、九二七股，而系爭股東會當日已經一、三三七、四八
    一、六五四股股東出席，則系爭股東會已經應出席股東表決權過半數之出席（佔
    法定應出席股份總數之百分之六五‧五六），自無原告所謂未經過半數股東出席
    ，致系爭股東會程序違法之問題，從而本件原告之訴顯無理由，應予駁回等語置
    辯。
三、按股東會之召集程序或其決議方法，違反法令或章程時，股東得自決議之日起一
    個月內，訴請法院撤銷其決議，公司法第一百八十九條定有明文。又社團法人總
    會之召集程序或決議方法，違反法令或章程時，社員得於決議後三個月內請求法
    院撤銷其決議，但出席社員，對召集程序或決議方法未當場表示異議者，不在此
    限，民法第五十六條第一項，亦著有明文。本件被告公司為營利社團法人，其召
    集股東之程序，及其決議方法，違反法令或章程時，其股東依公司法第一百八十
    九條規定，訴請法院撤銷其決議，仍須受民法第五十六條第一項但書規定之限制
    ，最高法院七十二年九月六日七十二年度第九次民事庭會議決議可資參照，本件
    原告為被告公司戶號二七二四八二號股東，於八十七年五月二十一日被告公司八
    十八年股東常會時，就出席股東股數是否已達法定所須之股數及開發基金股權合
    法性提出質疑，並於一個月內之八十七年六月十七日向法院提起本件訴訟，有被
    告公司八十八年股東常會議事錄影本，及原告之民事起訴狀附卷為憑，上訴人提
    起本件訴訟，依前開法條規定尚無不合，應先敘明。
四、查原在大陸地區設立本公司，於政府遷台後，在台復業之股份有限公司為在台公
    司大陸地區股東權行使條例所稱「在台公司」，八十一年七月二十七日總統令修
    正公布全文暨修改法規名稱之「在台公司大陸地區股東股權行使條例」第一條第
    三款著有明文（該條例原名為「戡亂時期在台公司陷區股東股權行使條例」）。
    本件被告公司原名為中國銀行股份有限公司，設立登記於十七年十月二十六日，
    四十九年十月二十四日在台復業，六十年十二月十五日總統台統(一)義字第八三七
    號令修正公佈全文十一條及名稱之「中國國際商業銀行條例」，同月十七日乃經
    臨時股東總會決議改名為中國國際商業銀行股份有限公司等事實，有被告公司提
    出經濟部執照、財政部四十九年十一月十六日（49）台財錢發字第０八二一七號
    令影本、六十年十二月十五日（60）臺財錢第二０四六０號令影本、中國銀行臨
    時股東總會議程影本、本院八十七年度訴字第二五一七號、臺灣高等法院八十七
    年度上字第一八一二號民事判決在卷足參，是被告公司為上開在台公司大陸地區
    股東股權行使條例所稱之在台公司，自屬無疑。
五、按當事人主張有利於已之事實者，就其事實有舉證之責任；又文書，依其程式及
    意旨得認作公文書者，推定為真正，民事訴訟法第二百七十七條、第三百五十五
    條第一項分別定有明文，本件原告主張被告公司並無「大陸地區股東」，無非以
    被告公司之股東名簿上僅記載在台公司大陸地區股東，而無股東姓名、住所之記
    載等情為其論據。惟查，被告公司原名為中國銀行股份有限公司，設立登記於十
    七年十月二十六日等事實均已如前述，六十年十二月十七日為更名為中國國際商
    業銀行所召集之臨時股東總會，財政部依當時有效之「戡亂時期在台公司陷區股
    東股權行使條例」之規定，指派謝仁棟、錢誠培二員為陷區股東代表，有財政部
    六十年十二月十六日  (60)台財錢第二０五０三號令影本附卷可稽，則該年之股
    東名簿上即列有「謝仁棟」、「錢誠培」二員，亦有原告提出六十年十二月十七
    日之股東名簿影本可按，而依在台公司大陸地區股東股權行使條例第三條第一項
    ：「大陸地區股東之股份，在國家統一前，均為各該在台公司之保留股」及第四
    條：「在台公司之股東會，保留股無表決權，其股份數不算入已發行之股份總數
    」之規定，大陸地區之股東既無表決權，亦不算入已發行股份總數，即無如同「
    戡亂時期在台公司陷區股東股權行使條例」規定，得由政府指派代表參加股東會
    ，自無於股東名簿上記載股東姓名、住所之必要，而僅記載「大陸地區股東」已
    足矣。原告又未舉證證明上開財政部令內容為不實，其主張被告公司無「在台公
    司大陸地區股東」，自無可採。至原告請求調查財政部係依據何資料計算出被告
    公司陷區股東之總持有股數，及陷區股東姓名、各別持有之股數及住址等情。惟
    按未於準備程序主張之事項，除有下列情形之一者外，於準備程序後行言詞辯論
    時，不得主張之：(1)法院應依職權調查之事項。(2)該事項不甚延滯訴訟者。(3)因
    不可歸責於當事人之事由不能於準備程序提出者。(4)依其他情形顯失公平者，民
    事訴訟法第二百七十六條定有明文。查原告曾以被告公司並無大陸地區股東，主
    張被告公司應以全額發行之股份總數計算法定應出席股份之總數（即不應將被告
    公司所主張另六億三千零五十三萬九百七十六股之大陸地區股東之股份予以扣除
    ）為由，認被告公司八十七年五月八日所召開之股東會，不足法定出席人數，因
    而訴請撤銷被告公司於八十七年五月八日股東會所作成之決議，然上開撤銷股東
    會決議事件業經本院八十七年度訴字第二五一七號、臺灣高等法院八十七年度上
    字第一八一二號、最高法院八十八年度台上字第三二五○號判決確定，認被告公
    司確有大陸地區股東，原告之請求為無理由，不應准許等情，有本院八十七年度
    訴字第二五一七號、臺灣高等法院八十七年度上字第一八一二號、最高法院八十
    八年度台上字第三二五○號民事判決附卷可按，足見被告公司確有大陸地區股東
    無訛。況原告於上開事件審理時即質疑財政部六十年十二月十六日  (60)台財錢
    第二０五０三號令內容之真實性，但原告並未於上開事件審理時，聲請法院調查
    財政部係依據何資料計算出被告公司陷區股東之總持有股數，及陷區股東姓名、
    各別持有之股數及住址等節，且於本院就本件訴訟行準備程序時，亦僅見原告因
    質疑財政部六十年十二月十六日  (60)台財錢第二０五０三號令內容之真實性，
    而聲請本院向經濟部商業司調閱被告公司六十年、六十一年、七十三年、七十四
    年公司全卷，亦未見原告聲請本院函查上開事項，參以原告迄未核閱本院調閱之
    上開資料及對上開資料表示任何意見前（迄至本件言詞辯論終結前，仍未見原告
    就其聲請調閱之資料表示意見），復於言詞辯論時又聲請本院向財政部函查前開
    事項等情觀之，堪認原告之聲請有延滯訴訟之虞，且被告公司有大陸地區股東乙
    節業經前開判決認定無誤在案，依前揭法條所示，其於言詞辯論期日聲請本院調
    查之事項，即無必要亦不便允許，附此敘明。
六、次查，緣於六十年間因我國退出聯合國，為因應當時國際情勢，並保全被告公司
    全部海外資產，遂於當年十二月間，經立法院決議將原名「中國銀行」之被告公
    司，改制為民營型態之中國國際商業銀行。而中國商銀改組時，因公營事業民營
    化理念尚未萌芽，法令亦不完備，乃採取權宜措施，將政府所持官股循預算程序
    售與中投公司，並經簽訂「股權讓與契約」，完成股權交割手續。另再由開發基
    金與中投公司訂立「委託投資契約」，以四億八千萬元之資金委由中投公司投資
    中國商銀，藉以確保政府權益。同時為配合被告公司海外分支機構在當地能順利
    完成改組民營登記，就委託中投公司投資部分之股權，乃再由中投公司委託個人
    為其股東，其後因國際外交及政治環境未有明顯改變，故作業上均仍沿舊制。且
    委託中投公司投資部分，中投公司於受託期間，均能依約將歷年中國商銀分配之
    現金股利、股票股利及董、監事酬勞等收益，全數歸入開發基金，中投公司並未
    收取手續費或任何其他利益。又中投公司受託投資被告公司，並由中投公司再委
    託個人擔任被告公司之股東‧已如前述，而被告公司之股東名簿係以個人名義登
    錄，其公開說明書並依股東名簿而為記載。嗣為因應立法院要求逐年收回股權之
    決議，開發基金亦自七十七年起至八十一年止已悉數收回全部委託投資之股權，
    因開發基金與中投公司間，確實訂有委託投資契約，則開發基金依約收回股權，
    應非買賣行為等情，業據臺灣臺北地方法院檢察署八十一年偵二五一○○號案件
    偵查甚詳，有臺灣臺北地方法院檢察署八十一年偵二五一○○號不起訴處分書在
    卷可考，亦據本院調閱上開案件查核屬實。職故，本件開發基金依委託投資契約
    收回委託中投公司投資之股權，既非買賣行為，自無股票交易紀錄，亦無庸繳納
    證交稅，是被告以開發基金並無買賣被告公司股票之交易紀錄及完稅證明，因認
    開發基金並非被告公司之股東云云，洵無足採。
七、綜上所述，被告公司確有「在台公司大陸地區股東」，且開發基金亦為被告公司
    之股東無訛。則被告公司於八十八年五月二十一日召集之股東常會，其股東名簿
    記載股東號數第一三二號為「在台公司大陸地區股東」，執有股數為00000
    0000股，依上開在台公司大陸地區股東權行使條例第三條第一項前段、第四
    條及公司法第一百八十條第一項：「股東會之決議，對無表決權股東之股份數，
    不算入已發行股份之總數」等規定，其保留股自應由被告公司發行股份總數二十
    七億三千三百四十二萬股予以扣除，餘額二、０三九、八三五、九二七股，即為
    法定應出席股份之總數。而上開股東常會已有一、三三七、四八一、六五四股之
    股東出席，已逾上開法定應出席股份總數二分之一（百分之六五．五六），有被
    告公司八十八年股東常會議事錄影本在卷可憑，其所為決議之方法，自無違反法
    令，上訴人訴請撤銷被告公司八十八年股東常會之決議，於法尚非有據，不應准
    許。
八、因本案事證已臻明確，兩造其餘主張陳述及所提之證據，均毋庸再予審酌，附此
    敘明。
九、結論：原告之訴為無理由，依民事訴訟法第七十八條，判決如主文。
中      華      民      國    八十九    年      六      月      八      日
                                            民事第五庭法      官  林秀圓
右為正本係照原本作成
如對本判決上訴，須於判決送達後廿日內向本院提出上訴狀
中      華      民      國    八十九    年      六      月      八      日
                                                      法院書記官  林蓮女


司法院資訊處製作；財團法人民間司法改革基金會備份。
